【裁判字號】    94,訴,1843
【裁判日期】    951228
【裁判案由】    貪污治罪條例等
【裁判全文】
臺灣彰化地方法院刑事判決      九十四年度訴字第一八四三號
公  訴  人  臺灣彰化地方法院檢察署檢察官
被      告  丙○○
選任辯護人  尤榮福  律師
上列被告因違反貪污治罪條例等案件，經檢察官提起公訴（九十
三年度偵字第八六六一號），本院判決如下：
    主  文
丙○○共同行使從事業務之人，明知為不實之事項，而登載於其
業務上作成之文書，足以生損害於公眾及他人，處有期徒刑伍月
；又共同行使從事業務之人，明知為不實之事項，而登載於其業
務上作成之文書，足以生損害於公眾及他人，處有期徒刑柒月。
應執行有期徒刑拾月。
    事  實
一、丙○○自民國九十二年五月間起，受僱於址設臺中縣外埔鄉
    ○○村○○路東泰五巷十三號一樓「亞非力貿易股份有限公
    司」（以下簡稱亞非力公司）而為該公司之業務人員，負責
    從事仲介一般家庭申請外籍看護工之工作，並深知申請外籍
    看護工受監護人所須具備之身體狀況條件，其於九十三年十
    月間，因受同為從事仲介外籍看護工業務之賴顯廣之託，為
    使賴顯廣之客戶即不知情之雇主林劉淑惠得以順利就雖有身
    體疾病、然因尚得以自理生活而不符合得同時申請二位外籍
    勞工條件之不知情受監護人林仲垚（起訴書誤載為林仲堯，
    林仲垚為林劉淑惠之公公）申請第二個外籍看護工，及與林
    劉淑惠具有親戚關係之不知情雇主徐榮昌得以為身體雖有不
    適、惟尚得自理生活而不符合申請外籍看護工資格之不知情
    受監護人徐新讚（為徐榮昌之父親）申請外籍看護工，乃與
    賴顯廣及任職於行政院衛生署彰化醫院（以下簡稱彰化醫院
    ）擔任外科醫師、具有為受監護人診斷開立證明書及巴氏量
    表為其業務之顏國森（所涉行使業務登載不實罪嫌，另由本
    院以九十四年度訴字第一六五三號案件審理中），先、後二
    次各別共同基於行使業務登載不實文書之犯意聯絡，由丙○
    ○於九十三年十月八日上午十時四十二分至四十五分許，以
    門號0000000000號行動電話撥打門號00000
    00000號行動電話與顏國森聯絡，告知顏國森上開二位
    不知情之受監護人林仲垚、徐新讚之住處、所要開立巴氏量
    表之分數（其中林仲垚之部分要開立得以申請二位外籍看護
    工之零分，徐新讚則不需開立零分）及顏國森因開立上開不
    實之診斷證明書及巴氏量表所可取得之費用分別為新臺幣（
    下同）二萬三千元（含車馬費三千元）及一萬五千元後，由
    顏國森於翌日即九十三年十月九日分別前往當時仍可自理生
    活之林仲垚、徐新讚住處，虛應而為不實診斷後，先、後開
    具其上載有「不能自理生活」等字樣之「僱主申請聘僱家庭
    外籍看護工專用診斷證明書」（以下簡稱診斷證明書）及填
    寫內容並非真實之巴氏量表（林仲垚經評估為零分，徐新讚
    則經評其總分為二十五分），由賴顯廣將上開由顏國森於業
    務上登載不實內容之診斷證明書、巴氏量表，分別交由不知
    情之吳美惠，各以雇主林劉淑惠、徐榮昌之名義，連同「僱
    主聘僱外籍勞工申請書」，先、後郵寄與勞委會而分別行使
    以提出申請外籍看護工【勞委會收文時間分別為九十三年十
    月二十六日（指雇主為林劉淑惠部分）及同年十一月四日（
    指雇主徐榮昌部分）】，並使勞委會因此核准而核發招募許
    可，均足以生損害於彰化醫院及勞委會對於外籍監護工申請
    准駁之正確性。
二、案經法務部調查局彰化縣調查站移送臺灣彰化地方法院檢察
    署檢察官偵查起訴。
    理  由
一、本件有關以下所引用被告丙○○以外之人於審判外之言詞或
    書面陳述，而不符合刑事訴訟法第一百五十九條之一至第一
    百五十九條之四之規定者，業經公訴人、被告及選任辯護人
    於本院準備程序明示同意作為證據，且均經本院於審理時當
    庭直接提示而為合法之調查，公訴人、被告及選任辯護人亦
    未於言詞辯論終結前聲明異議，本院審酌前開證據作成或取
    得之狀況，並無非法或不當取證之情事，且亦無顯不可信之
    情況，故認為適當而均得以作為證據，是前開證據依刑事訴
    訟法第一百五十九條之五之規定，均具有證據能力，先予敘
    明。
二、訊據被告丙○○對於上揭事實，除否認伊知悉受監護人林仲
    垚、徐新讚二人之身體狀況並不符合申請外籍看護工之條件
    一節外，對於其餘事實則均坦認不諱，並就否認部分辯稱：
    上開二位均係賴顯廣之客戶，伊僅係依賴顯廣所告知之內容
    與顏國森聯絡，不知受監護人林仲垚、徐新讚二人之身體情
    況未符合申請外籍看護工之資格云云。惟查：（一）上揭事
    實，已據被告於調查站及偵訊時坦認陳述綦詳。又衡以被告
    於本院準備程序及審理時供承伊有於九十三年十月八日上午
    十時四十二分至四十五分許（當時其與顏國森均尚未見過受
    監護人林仲垚、徐新讚二人），以門號000000000
    0號行動電話撥打門號0000000000號行動電話與
    顏國森聯絡，告知顏國森上開受監護人林仲垚、徐新讚二人
    所要開立巴氏量表之分數（其中林仲垚之部分要開立得以申
    請二位外籍看護工之零分，徐新讚則不需開立零分）及顏國
    森因開立上開二人之診斷證明書及巴氏量表所可取得之費用
    分別為二萬三千元（含車馬費三千元）及一萬五千元等語，
    並有前揭通訊監察譯文一份在卷可稽，是被告及顏國森二人
    於尚未瞭解、診察林仲垚、徐新讚二人之身體情況下，即於
    電話中談妥所須開立巴氏量表之分數及顏國森因此可取得之
    報酬，且係由不具醫學專門知識之被告主動告知顏國森，足
    認被告對於上開二人用以申請外籍監護工之用而由顏國森開
    立之診斷證明書及巴氏量表內容係屬不實，主觀上確有所認
    識，被告嗣後空言否認而為上開辯解，顯係事後卸責之詞，
    諉無可採。（二）又雖證人顏國森於本院審理時亦證稱否認
    有開立不實診斷證明書及巴氏量表之情事，並證述：其前往
    受監護人林仲垚、徐新讚住處外診時，並未攜帶任何儀器，
    診斷證明書上所載病症主要係依病患之陳述及觸診而為判斷
    云云，惟顏國森就受監護人林仲垚、徐新讚二人所開具之診
    斷證明書卻載有需由精密儀器始可檢測而知之心臟病左心室
    肥大、冠動脈阻塞、心肌梗塞、白內障、嚴重骨質疏鬆、第
    五腰椎壓迫性骨折、椎間狹窄、腰椎神經受壓迫等病症（有
    該二人之診斷證明書及巴氏量表各一份在卷可稽），實已與
    常情有違。況證人即徐新讚之子徐榮昌於本院審理時證稱：
    徐新讚於申請外籍看護工之際，心臟及攝護腺均沒有問題，
    也沒有白內障之情形，當時兩肩可上舉，膝蓋關節並未有腫
    脹之情形，可自行行走、進食，大、小便並未失禁，可以自
    己持輔助器上廁所，亦可自理生活等語，核與徐新讚診斷證
    明書記載「心臟病左心室肥大」、「攝護腺肥大」、「兩眼
    白內障兩眼視力模糊不清」、「兩肩退化性關節炎兩肩上舉
    困難」、「兩膝退化性關節炎兩膝關節腫脹疼痛」、「無法
    自理生活須賴他人養護」及顏國森就徐新讚所開具之巴氏量
    表勾載「需別人幫忙穿脫輔具或只會用湯匙進食」、「可自
    行從床上坐起來，但移位時仍需別人幫忙」、「雖無法行走
    ，但可獨立操縱輪椅」、「偶爾會尿失禁（每週不超過一次
    ）或尿急（無法等待便盆或無法即時趕到廁所）或需別人幫
    忙處理」等情不符。再受監護人林仲垚自九十二年間起至九
    十四年三月間止，曾在財團法人振興復健醫學中心就診，依
    林仲垚當時之疾病而言，應不會有無法自理生活之情形，有
    該中心九十四年十一月七日九四振醫字第００００００一二
    二八號函文一件在卷可憑，又受監護人徐新讚自八十四年間
    起至九十四年八月間止，因血尿及高血壓而至財團法人長庚
    紀念醫院林口分院求診，依其病情評估，應可自理生活，亦
    有該院九十四年十月十一日（九四）長庚院法字第０九三八
    號函一件在卷可考，足認顏國森就林仲垚、徐新讚二人所開
    立之診斷證明書、巴氏量表載有其二人均有不能自理生活之
    情形，顯均有不實而足以生損害於彰化醫院及勞委會對於外
    籍監護工申請准駁之正確性。證人顏國森於本院審理時之證
    述內容，係屬為迴避其自身刑事責任之不實證述，亦無可採
    。（三）再被告於調查站及偵訊時雖均供述伊為客戶找顏國
    森開立診斷證明書須付費一事，有先向亞非力公司負責人曾
    俞銘報告並經其同意等語，惟本案之雇主林劉淑惠、徐榮昌
    二人係賴顯廣之客戶，已據賴顯廣於本院審理時證述明確，
    且證人曾俞銘於本院審理時堅詞證稱：「我不知情．．．本
    案顏國森的部分，被告沒有告訴我需要一萬元」等語，是尚
    難認曾俞銘亦為本案之共犯。（四）另證人即雇主林劉淑惠
    、徐榮昌二人於本院審理時，均證稱其等並不知受監護人林
    仲垚、徐新讚不符合申請資格等語。衡以林劉淑惠、徐榮昌
    並非如被告或賴顯廣係專門承辦外籍勞工仲介業務之人員，
    亦非如顏國森具有醫學專業知識，縱有支付較高額之代價委
    由賴顯廣辦理外籍看護工事宜，亦難據此即率予推認林劉淑
    惠、徐榮昌與被告、賴顯廣及顏國森三人間具有行使業務登
    載不實文書之犯意聯絡而為共犯。（五）此外，復有「雇主
    聘僱外籍勞工申請書」二份及行政院勞工委員會九十五年十
    月二十三日勞職外字第０九五００四三四九四號函文一件在
    卷可佐，本件事證明確，被告犯行洵足認定。
三、查被告行為後，貪污治罪條例及刑法部分條文均已修正公布
    ，並均自九十五年七月一日起生效施行，參酌最高法院九十
    五年度第八次刑事庭會議決議內容，依現行刑法第二條第一
    項之規定，而就貪污治罪條例第二條及刑法所定與被告罪刑
    有關之共犯、公務員與公文書之定義規範、連續犯及數罪之
    定應執行刑等一切情形，綜其全部罪刑之結果而為比較之結
    果，因修正後刑法第三十一條第一項但書有得減輕其刑之規
    定，且依修正後貪污治罪條例第二條及修正後即現行刑法第
    十條第二項之規定，顏國森依其於本案執行業務之公立醫院
    醫師身分已不具有公務員資格（詳見理由欄五、不另為無罪
    諭知部分所述），從而，被告本案所犯已無貪污治罪條例第
    十一條第一項行賄罪（法定刑為一年以上七年以下有期徒刑
    ，得併科三百萬元以下罰金）之適用，亦無與顏國森共犯刑
    法第二百十三條所定公務員登載不實文書罪（法定刑為一年
    以上七年以下有期徒刑）之可能，而應僅成立法定刑度較輕
    之刑法第二百十六條、第二百十五條之行使業務登載不實文
    書罪（法定刑為三年以下有期徒刑、拘役或五百元以下罰金
    ），雖修正前刑法第五十六條之連續犯及第五十一條第五款
    之數罪定應執行刑之規定，較之修正後為有利，然就整體比
    較後之結果而言，仍以適用修正後即現行刑法之規定對被告
    較為有利。是查被告先、後二次行使顏國森所開立之受監護
    人林仲垚、徐新讚二人之診斷證明書、巴氏量表等業務上登
    載不實文書，核均係犯刑法第二百十六條、第二百十五條之
    行使業務登載不實文書罪。公訴人起訴書事實欄係載被告犯
    有刑法第二百十六條、第二百十三條（起訴書之起訴法條欄
    則漏引刑法第二百十六條）之罪嫌，容有未洽；惟起訴之基
    本社會事實同一，本院自得變更法條加以裁判。又被告與賴
    顯廣、顏國森二人間，有犯意聯絡與行為分擔，應依刑法第
    二十八條、第三十一條第一項前段論以共同正犯（本案賴顯
    廣確知情且有參與，已據被告陳明在卷，公訴人起訴書誤認
    賴顯廣並不知情，容有未當；又本院酌以被告犯罪後之態度
    ，本院認不宜爰引刑法第三十一條第一項但書之規定減輕其
    刑）。其於業務上之文書登載不實之低度行為，應為行使之
    高度行為所吸收，不另論罪。再被告利用不知情之吳美惠，
    各以雇主林劉淑惠、徐榮昌之名義，先、後將上開受監護人
    林仲垚、徐新讚二人之不實診斷證明書、巴氏量表等業務文
    書，郵寄至勞委會以提出申請而行使，均係間接正犯。被告
    所犯上開二罪間，犯意各別，行使之時間及所行使業務登載
    不實文書之客體有別，應予分論併罰。爰審酌被告之素行、
    犯罪之動機、目的、先、後二次行使業務登載不實文書之手
    段、對彰化醫院與勞委會對於外籍監護工申請准駁正確性之
    損害及被告犯罪後之態度等一切情狀，就其所犯之上開二罪
    ，分別量處如主文所示之刑，並定其應執行之刑，以示懲儆
    。
四、又扣案被告所有之筆記本一冊，雖載有顏國森之帳戶資料，
    然被告堅決否認與本案有關，且難認係被告供以犯本案行使
    業務登載不實文書之犯罪所用之物，爰不予宣告沒收之。
五、應不另為無罪諭知之部分：
（一）公訴意旨另略以：被告丙○○自九十二年五月間起，在亞
      非力公司擔任業務人員，負責仲介一般家庭申請外籍看護
      工等業務；顏國森則係彰化醫院之外科醫師，二人均明知
      受監護人應符合行政院勞工委員會函示公告事項中十一項
      特定病症免巴氏量表或癌症末期巴氏量表為四十分以下或
      其餘二十四項特定病症巴氏量表為三十分以下及十一項特
      定身心障礙項目經鑑定為重度等級以上之病患，方具備申
      請家庭外籍監護工之資格。詎被告因同業間之傳聞，得知
      顏國森開立之診斷證明書條件較寬，以供仲介業者為申請
      家庭外籍看護工之僱主申請聘僱家庭外籍看護工，乃受賴
      顯廣之委託，於九十三年十月八日上午十時四十二分許，
      以門號0000000000號行動電話撥打門號000
      0000000號與顏國森聯絡，被告並基於對於依據法
      令從事公務之人員，關於違背職務之行為，交付賄賂之犯
      意，告知顏國森稱：臺北第一個病患係八十八歲之阿公（
      指林仲垚），要開零分，僱主為「林劉淑惠」、另一個住
      大直區附近，但診斷書要寫臺中，該病患係八十歲之阿公
      （指徐新讚），不需開零分，林劉淑惠屆時會帶你過去，
      ．．．第一個拿．．．裏面包括有「三千元」車馬費，第
      一個是二點三，第二個是一點五。又於翌日中午十二時四
      十二分許，詢問顏國森是否與對方聯絡？顏國森表示都聯
      絡好了，寫二張，被告再強調第一個零分是二點三；第二
      個是一點五，顏國森即表示好。而顏國森於同日下午一時
      七分許，前往臺北市外診前與被告聯絡稱：如果來得及，
      今天回來就拿給妳，應該要拿一點五給妳，對不？．．．
      。顏國森於診斷後，向不知情之僱主林劉淑惠、徐榮昌收
      取共三萬六千元之賄款，因認被告另涉有貪污治罪條例第
      十一條第一項之行賄罪嫌。
（二）按犯罪事實應依證據認定之，無證據不得認定犯罪事實，
      刑事訴訟法第一百五十四條第二項定有明文。訊據被告堅
      決否認涉有何上揭犯行，辯稱：上開費用係雇主交付與顏
      國森，伊不知道顏國森何時收到上開款項等語。經查：按
      自九十五年七月一日起生效施行之貪污治罪條例第二條規
      定：「公務員犯本條例之罪者，依本條例處斷」；又同日
      生效施行之刑法第十條第二規定：「稱公務員者，謂下列
      之人員：一、依法令服務於國家、地方自治團體所屬機關
      而具有法定職務權限，以及其他依法令從事於公共事務，
      而具有法定職務權限者。二、受國家、地方自治團體所屬
      機關依法委託，從事與委託機關權限有關之公共事務者。
      」，此次刑法之修正，在使公務員之概念明確化，依此關
      於公務員之定義，得分為三種類型：一為依法令服務於國
      家或地方自治團體所屬機關而具有法定職務權限者，學理
      上有名之為「身份公務員」；二為其他依法令從事於公共
      事務而具有法定職務權限者，學理上名之為「授權公務員
      」；三為受國家或地方自治團體所屬機關依法委託，從事
      與委託機關權限有關之公共事務者，學理上名之為「委託
      公務員」。又依該條項之修正理由說明，「公務員在刑法
      所扮演之角色，有時為犯罪之主體，有時為犯罪之客體，
      為避免因具有公務員身份，未區別其從事職務之種類，即
      課予刑事責任，而有不當擴大刑罰權之情形，故宜針對公
      務性質檢討修正。第一款前段所謂『依法令服務於國家、
      地方自治團體所屬機關』係指國家或地方自治機關所屬機
      關中依法令任用之成員。故其依法代表、代理國家或地方
      自治團體處理公共事務者，即應負有特別保護義務及服從
      義務。至於無法令執掌權限者，縱服務於國家或地方自治
      團體所屬機關．．．並未負有前開特別保護義務及服從義
      務，即不應認其為刑法上公務員」，其目的顯在將從事私
      經濟行為為主要業務之公立醫院、公營事業機構人員，排
      除在刑法公務員之範圍外，使其法律地位與私立醫院、民
      營機構人員相同，以驅合理（臺灣高等法院九十三年度上
      訴字第一七二八號刑事判決意旨及臺灣高等法院臺中分院
      九十四年度上更（二）字第一八號刑事判決意旨參照）。
      是公立醫院，雖亦為國家或地方自治團體所屬機關，惟非
      依法行使公權力之中央或地方機關，任職於公立醫院單純
      從事醫療業務之醫師，除兼有依法令負有一定公共事務處
      理權限之行政工作者外，已不具有貪污治罪條例或現行刑
      法所定之公務員身分。而顏國森任職於勞委會指定之合格
      醫療機構即彰化醫院，依其業務固得就其專業評估開立申
      請外籍看護工所應具之診斷證明書及巴氏量表，然勞委會
      並未有授權或委由上開醫院之特定醫師行使審查外籍看護
      工之權限，且雇主申請外籍看護工，由合格醫院醫生開立
      之診斷證明書僅為審查資格資料之一，勞委會於審核雇主
      依規定檢附之資料並認符合資格後，始准予雇主申聘僱外
      籍看護工等情，有行政院勞工委員會九十五年十月二十三
      日勞職外字第０九五００四三四九四號函文一件在卷可憑
      。是顏國森就受監護人林仲垚、徐新讚二人所開立之診斷
      證明書及巴氏量表，並非屬公權力之行使甚明。是以，顏
      國森依修正後貪污治罪條例第二條、修正後刑法第十條第
      二項之規定，既不具有公務員之身分，則被告自無可能成
      立貪污治罪條例第十一條第一項之行賄罪嫌。此外，復查
      無其他積極確切之證據，足資證明被告有何公訴人起訴此
      部分之行賄罪嫌，不能證明被告犯有此部分之罪，惟公訴
      人認此部分與前開被告經判決有罪之犯行間，具有修正前
      刑法所定之牽連犯裁判上一罪關係，爰不另為無罪之諭知
      。
六、至被告先、後於九十三年五月六日、同年月十一日，就其客
    戶即雇主乙○○、甲○○二人，分別為受監護人王春蘭、馮
    阿梅二人申請外籍監護工而向勞委會所提出行使之由顏國森
    開立之診斷證明書及巴氏量表，是否另涉有刑法所定之行使
    業務登載不實文書罪嫌（此部分未據檢察官起訴，且依本案
    經比較新舊法後適用較有利於被告之現行刑法相關規定後，
    亦難認與起訴部分具有修正前刑法所定之連續犯關係而為起
    訴效力所及，故無法於本案併為審判），應由檢察官另行偵
    查後為適法之處理，附此敘明。
據上論斷，應依刑事訴訟法第二百九十九條第一項前段、第三百
條，刑法第二條第一項但書、第二十八條、第三十一條第一項前
段、第二百十六條、第二百十五條、第五十一條第五款，刑法施
行法第一條之一第一項、第二項前段，判決如主文。
本案經檢察官吳芙如到庭執行職務
中    華    民    國  九十五  年  十二    月  二十八  日
                  刑事第二庭    審判長法官  李雅俐
                                法      官  唐中興
                                法      官  林秉暉
以上正本證明與原本無異。
如不服本判決，應於判決送達後十日內，向本院提出上訴狀（須
附繕本）。
中    華    民    國  九十五  年  十二    月  二十八  日
                                法院書記官  陳秀娟
附錄論罪科刑法條：
刑法第二百十五條：
從事業務之人，明知為不實之事項，而登載於其業務上作成之文
書，足以生損害於公眾或他人者，處三年以下有期徒刑、拘役或
五百元以下罰金。
刑法第二百十六條：
行使第二百十條至第二百十五條之文書者，依偽造、變造文書或
登載不實事項或使登載不實事項之規定處斷。


司法院資訊處製作；財團法人民間司法改革基金會備份。
